【裁判字號】    95,重上,21
【裁判日期】    951107
【裁判案由】    拆屋還地等
【裁判全文】
臺灣高等法院民事判決                  95年度重上字第21號
上  訴  人  甲○○
            戊○○
共      同
訴訟代理人  連鳳翔律師
複 代 理人  林瑞珠律師
訴訟代理人  陳淑蕙律師
被 上 訴人  丁○○
訴訟代理人  江淑卿律師
被 上 訴人  乙○○
            丙○○
共      同
訴訟代理人  阮祺祥律師
複 代 理人  洪三財律師
被 上 訴人  己○
上列當事人間請求拆屋還地等事件，上訴人對於中華民國94年10
月13日臺灣板橋地方法院93年度重訴字第278號第一審判決提起
上訴，本院於95年10月24日言詞辯論終結，判決如下：
    主  文
上訴（減縮部分除外）駁回。
第二審訴訟費用由上訴人負擔。
    事實及理由
一、按訴狀送達後，原告不得將原訴變更或追加他訴。但有下列
    各款情形之一者，不在此限：(三)擴張或減縮應受判決事項之
    聲明者。民事訴訟法第255條第1項第3款定有明文。上訴人
    原請求被上訴人給付上訴人不當得利新台幣（下同）如附表
    所示金額，嗣減縮請求如上訴人聲明所載金額（見本院卷第
    43頁），揆諸首揭條文說明，核無不合，先予敘明。
二、上訴人於訴訟繫屬中93年8月12日與訴外人徐炎堯就台北縣
    泰山鄉○○段695、703地號土地訂立買賣契約，並於95年2
    月24日辦理所有權移轉登記。而按訴訟繫屬中為訴訟標的之
    法律關係，雖移轉於第三人，於訴訟無影響。民事訴訟法第
    254條第1項前段定有明文，故其等仍列為上訴人，於法並無
    不合，併此敘明。
三、上訴人起訴主張：
  (一)坐落台北縣泰山鄉○○段695、703地號土地為上訴人甲○○
    、戊○○及黎富雄（已撤回起訴）3人所有，權利範圍各1/3
    ，而同段694、704地號土地則為上訴人與他人共有，上訴人
    權利範圍各1/9。詎被上訴人等人明知無使用上開694、695
    、703、704地號土地（下稱系爭土地）之權限，竟無權占有
    使用系爭土地迄今，並於系爭土地上陸續搭建違章建物居住
    使用（詳如原判決附表2所示），上訴人基於所有權人之地
    位，依民法第767條規定訴請被上訴人分別拆屋還地，於法
    要屬有據。又被上訴人無權占有系爭土地以為建築房屋之用
    ，消極減免應支付使用系爭土地之代價，受有相當於租金之
    利益，爰併依民法第179條規定，請求被上訴人應各將如原
    判決附表3所示之不當得利返（即自本件起訴日93年6月18日
    起回溯5年期之不當得利）還上訴人等語。
  (二)不動產之過戶及分配因事涉龐大之財產價值，豈有隨便代刻
    印章而為意思表示，被上訴人所提之鬮分合約證書、不動產
    分配協議書其上之印章並非黎阿義本人所持有之印章，不動
    產分配協議書上黎阿義之印章為方形章，惟黎阿義從未有此
    印章；至於鬮分合約證書上之印章，以肉眼辨識，二、三、
    四、五房之印章均屬同一型式同、一字體，顯係出於同一家
    刻印店所為，三房黎阿義絕無授權代刻印章。黎阿義曾聲請
    印鑑證明，關於所有不動產之買賣或協議，均用該印鑑為之
    。鬮分合約證書係42年所立，不動產分配協議書係50年所立
    ，焉有不用印鑑章之理？被上訴人固言一人大多有二、三個
    印章之主張，惟現今工商社會生活之法律關係複雜，故一個
    人有多個印章不足為奇，惟系爭二份契約書係4、50年代所
    立，時值光復不久，政局不安，民間物資短缺，百姓生活清
    苦，一人以一個印章為常態，故被上訴人所辯與該時代背景
    不符。
  (三)二房黎守英、四房黎阿樹、五房黎阿知、六房黎坤生、七房
    黎常連，於40年間共同購買義學下26之3地號田地，並商議
    登記七房黎常連之長子丁○○名下（時僅七歲），由七房黎
    常連耕作，每年再由七房黎常連給予其他四房租金。而42年
    1月29日施行「實施耕者有其田條例」，第7條明定：「依本
    條例徵收及保留之地主，以中華民國四十一年四年一日地籍
    冊上之戶為準。」，即義學下26之3地號田地因登記於被上
    訴人丁○○名下，七房黎常連或上訴人丁○○被認定為真正
    地主，俟後其他四房欲討回每房可分得之土地時，七房黎常
    連不願歸還，因而產生糾紛。35年上訴人祖父黎清水雖已將
    家產析分完畢，並於36年辦理分家戶口登記（上證四號），
    然37年上訴人祖父黎清水死亡時，祖厝內尚有甚多房間及器
    物未為分配。直到42年初，二房黎守英、四房黎阿樹、五房
    黎阿知、六房黎坤生和七房黎常連因上開義學下26之3地號
    土地糾紛，乃商議藉分祖厝房間及器物，另將上訴人父親黎
    阿義名下之土地一併寫入鬮分合約書中均分，實為設局夾帶
    、欺瞞黎阿義之陰謀。鬮分合約證書之製作日期（農曆42年
    1月20日，即民國42年3月5日）之所以用農曆記載日期，而
    非記載民國42年3月5日，係為使人誤以為兄弟間之鬮分合約
    ，係在民國42年1月29日施行「實施耕者有其田條例」之前
    ，已做成之書面，而與「實施耕者有其田條例」無關，亦為
    欺瞞上訴人父親陰謀之ㄧ，亦有違一般常理書寫記載日期年
    月日之國曆記載習慣。
  (四)被上訴人等就系爭土地均未曾繳納任何稅款，依「鬮分合約
    證書」第11頁載明：所有官租公課其他稅金各分各納（第8
    至9行）；「不動產分配協議書」第6條、第7條約定麻竹坑
    86地號土地（現為系爭土地695號）、13地號（現為泰山鄉
    ○○段484號）、67地號（現為系爭土地704號）應繳之各項
    稅款由黎守英等7人各分擔1/7。倘「鬮分合約證書」及「不
    動產分配協議書」確為真正，自約定作成之翌年起，被上訴
    人即應按個人分管部分繳交公課稅款予黎阿義或上訴人。惟
    被上訴人等均無支付公課稅款，所有公課稅款（包括遺產稅
    、繼承登記費用）均由上訴人之父黎阿義及上訴人自行繳納
    被上訴人並無負擔分文，竟還主張「鬮分合約證書」及「不
    動產分配協議書」之權利？上證十六號86年至94年間之地價
    稅繳款書亦可證明，系爭土地之地價稅一直以來均由上訴人
    繳納，系爭土地非如被上訴人所言係七房共有，否則被上訴
    人為何未分擔系爭土地之地價稅？
  (五)被上訴人丁○○之所以持有上訴人戊○○簽名之85年地價稅
    繳款書，乃因黎阿義及上訴人等均居住台北市，對於坐落在
    704地號土地上之祖厝雖分有房間卻未曾使用，當時七房黎
    常連向黎阿義租用房間，黎阿義於是將祖厝房間租給七房黎
    常連居住，85年間戊○○應母親之命，持地價稅單，前向七
    房黎常連收取租用房間之費用，並應丁○○之要求，於稅單
    上簽名交由丁○○收執。又被上訴人乙○○、丙○○提出二
    紙稅單，藉以說明伊有繳納稅金云云，惟細繹被上訴人所提
    二紙稅單，其中85年之稅單上僅簽一個「黎」字並標明12/9
    ，係由何人所簽，則不得而知。另一紙84年之稅單並無任何
    上訴人之署名，亦無收訖印章，不足作為被上訴人繳款之證
    明。被上訴人丁○○在原審所提之稅單乙冊，其緣由乃因上
    訴人之繼承人黎阿義已移居台北市經商，系爭土地695地號
    則由留居於該地之被上訴人即七房丁○○及黎常連耕作，惟
    耕作者黎常連須繳納租金予黎阿義，因黎阿義係相當隨和之
    人，又因遠在台北市經商相當忙碌，不願為收受租金或繳納
    田賦一事奔波台北市及泰山鄉兩地，於是將繳納田賦之稅單
    按期交由被上訴人之父黎常連前往泰山鄉農會繳納，以抵扣
    被上訴人之父黎常連應給付予黎阿義之田地租金，故而被上
    訴人處留有繳納收據。既是如此，則被上訴人所提之田賦稅
    單乙冊當無法作為鬮分合約證書為真正之證明。上訴人已提
    出86年至94年完整之地價稅繳款證明正本供鈞院參酌，系爭
    土地之地價稅確由上訴人繳納無訛，被上訴人丁○○及乙○
    ○、丙○○僅偶一持有85年度之稅單，無法據此即謂渠等自
    始至終均有繳納系爭土地之地價稅。
  (六)倘鬮分合約證書為真正，黎阿義出售泰山鄉○○段麻竹坑小
    段99地號土地，已與鬮分合約證書之約定相牴觸，惟其餘六
    房27 年來卻無異議，顯然鬮分合約書不實：
    泰山鄉○○段麻竹坑小段99-1至99-6地號土地係由99地號土
    地分割而來，而99地號土地依鬮分合約書為七房所共有，亦
    即99-1至99-6地號為七房共有，惟上訴人之被繼承人黎阿義
    於民國68年間將99-1至99-6地號土地出售予黎陳阿勉、梁勝
    熾、王美雲、王素霞、李礽來等五人，倘若黎阿義前曾簽署
    鬮分合約書及不動產分配協議書，怎可能擅自將上開土地出
    售他人，且其中黎陳阿勉為被上訴人丙○○之妻，丙○○斷
    無可能不知，迄今27年卻從未異議，又丙○○為長房黎綢之
    子，鬮分合約書第11頁載明：「批明各分各管後不得互混競
    爭…」等語，長房丙○○之妻卻承買黎阿義上開部分之土地
    ，已違反鬮分合約書所謂「不得互混競爭」之約定，顯然被
    上訴人及其他六房迄今27年亦默認黎阿義對於上開土地有處
    分權利，故而否定鬮分合約書及不動產分配協議書之約定效
    力。又黎阿義有處分99地號（含99-1至99-6）之權利，非七
    房共有，土地登記簿已詳載99-1至99-6地號土地係由黎阿義
    轉給黎陳阿勉、梁勝熾、王美雲、王素霞、李礽來等五人，
    登記原因均為買賣。被上訴人乙○○、丙○○稱：「(一)上訴
    人所指99之1至99之6位置部份，為大房黎綢分得……黎綢以
    該地與建商合建分屋，並就應分得之建物以黎綢之媳婦即黎
    陳阿勉為起造人，嗣並將該建物及其座落之土地登記為黎陳
    阿勉所有……(二)至建商分得之房地則由建商分別出售於梁勝
    熾、王美雲、王素霞、李礽來等人。故實際與建商合建之人
    雖為黎綢，然因該土地之形式上登記名義人為黎阿義，而代
    書作業方便乃直接以買賣為原因移轉登記」云云，與上開登
    記簿所載不符，且鬮分合約證書上係記載99地號各房分得七
    分之一，亦即99-1地號（68年又細分99-1至99-6地號）各房
    分得七分之一，並非約定由大房黎綢單獨分得。故而，被上
    訴人就上述主張99-1至99-6地號為大房黎綢分得或特定分管
    一事，應負舉證責任。。
  (七)被上訴人並未如不動產分配協議書之約定，將泰山鄉○○段
    麻竹坑小段13地號、60地號土地上編號7部分之土地交付予
    黎阿義，顯然不動產分配協議書非真正，其第1條載明：「
    坐落泰山鄉○○段麻竹坑小段壹參地號土地……(二)黎阿義分
    得第柒號之土地」等語，惟二房卻於其上搭建鐵皮屋並出租
    他人經營「金美好卡拉OK店」，與協議書之約定，孑然矛盾
    。第2條載明：「坐落泰山鄉○○段麻竹坑小段陸零地號土
    地……(七)黎阿義分得第柒號之土地」等語，惟卻長期遭被上
    訴人丁○○建屋佔用，與協議書之約定，孑然矛盾。次依50
    年之不動產分配協議書所載，就86地號土地部分，長房黎綢
    分得編號6號之土地，己○（即長房部分）為何未依不動產
    分配協議書之約定，占有自己應分配之編號6土地？
    並聲明：
    (一)原判決廢棄。
    (二)被上訴人丁○○應將坐落台北縣泰山鄉○○段695地號土
    地，即門牌編號台北縣泰山鄉○○路○段136巷1號之建物如
    附圖B所示部分拆除，將上開建物之基地面積95.43平方公尺
    返還上訴人及其他共有人全體，並應分別給付上訴人甲○○
    、戊○○各13萬7,419，及自起訴狀繕本送達被上訴人之翌
    日起至清償日止，按年息5%計算之利息，暨自93年6月19日
    起至遷讓返還上開土地之日止，按月分別給付上訴人甲○○
    、戊○○各2,290元。
    (三)被上訴人丁○○應將坐落台北縣泰山鄉○○段694、704地
    號土地上，門牌編號台北縣泰山鄉○○路○段136巷1號如附
    圖A、C部份，面積27.31平方公尺之建物拆除，將上開土地
    返還予上訴人及其他共有人全體，並應分別給付上訴人甲○
    ○、戊○○各1萬3,109元整，及自起訴狀繕本送達被上訴人
    之翌日起至清償日止，按年息百分之五計算之利息，暨自民
    國93年6月19日起至遷讓返還上開所示土地之日止，按月分
    別給付上訴人甲○○、戊○○各218元整。
    (四)被上訴人乙○○應將坐落台北縣泰山鄉○○段694、704地
    號土地上，門牌編號台北縣泰山鄉○○路○段136巷3號如附
    圖D、E部份，面積98.97平方公尺之建物拆除，將土地返還
    予上訴人及其他共有人全體，並應分別給付上訴人甲○○、
    戊○○各4萬7,506元整，及自起訴狀繕本送達被上訴人之翌
    日起至清償日止，按年息百分之五計算之利息，暨自民國93
    年6月19日起至遷讓返還上開所示土地之日止，按月分別給
    付上訴人甲○○、戊○○各792元整。
    (五)被上訴人乙○○應將坐落台北縣泰山鄉○○段703地號土
    地上，如附圖K部份，面積81.53平方公尺之建物拆除，將上
    開土地返還予上訴人及其他共有人全體，並應分別給付上訴
    人甲○○、戊○○各11萬7,403元整，及自起訴狀繕本送達
    被上訴人之翌日起至清償日止，按年息百分之五計算之利息
    ，暨自民國93年6月19日起至遷讓返還上開所示房地之日止
    ，按月分別給付上訴人甲○○、戊○○各1,957元整。
    (六)被上訴人丙○○應將坐落台北縣泰山鄉○○段695地號土
    地上，門牌編號台北縣泰山鄉○○路○段136巷11號如附圖I
    部份，面積233.85平方公尺之建物拆除，將上開土地返還予
    上訴人及其他共有人全體，並應分別給付上訴人甲○○、戊
    ○○各33萬6,744元整，及自起訴狀繕本送達被上訴人之翌
    日起至清償日止，按年息百分之五計算之利息，暨自民國93
    年6月19日起至遷讓返還上開所示土地之日止，按月分別給
    付上訴人甲○○、戊○○各5,612元整。
    (七)被上訴人丙○○應將坐落台北縣泰山鄉○○段703地號土
    地上，門牌編號台北縣泰山鄉○○路○段136巷11號如附圖J
    部份，面積23.44平方公尺之建物拆除，將上開土地返還予
    上訴人及其他共有人全體，並應分別給付上訴人甲○○、戊
    ○○各3萬3,754元整，及自起訴狀繕本送達被上訴人之翌日
    起至清償日止，按年息百分之五計算之利息，暨自民國93年
    6月19日起至遷讓返還上開所示土地之日止，按月分別給付
    上訴人甲○○、戊○○各563元整。
    (八)被上訴人己○應將坐落台北縣泰山鄉○○段695地號土地
    上，門牌編號台北縣泰山鄉○○路○段136巷9號 (含廢墟建
    物及其旁鐵皮屋、棚架)，如附圖F、G、H部份，面積198.53
    平方公尺之地上物拆除，將上開土地返還予上訴人及其他共
    有人全體，並應分別給付上訴人甲○○、戊○○各28萬
    5,883元整，及自起訴狀繕本送達被上訴人之翌日起至清償
    日止，按年息百分之五計算之利息，暨自民國93年6月19日
    起至遷讓返還上開所示土地之日止，按月分別給付上訴人甲
    ○○、戊○○各4,765元。
    (九)上訴人願供擔保，請准宣告假執行。
四、被上訴人丁○○部分：
  (一)系爭土地為上訴人及被上訴人之祖先所共有，上訴人僅為登
    記名義人而已，被上訴人並非無權占有，有42年間書立之鬮
    分合約證書及不動產分配協議書可稽。依前開之鬮分合約證
    書及不動產分配協議書，被上訴人對於所占用之695地號土
    地（重測前為新莊郡新莊街義學字麻竹坑八六番）有七分之
    一的持分，非屬無權占有，此亦經台灣板橋地方法檢院檢察
    署93年偵續字第15號不起訴處分書認定屬實。
  (二)鬮分合約證書及不動產分配協議書均為真正，業經證人黎兩
    成、黎金塗於偵查中證述明確，且被上訴人丁○○之父及丁
    ○○自50年起即有繳納登記在黎阿義名下之稅捐，上訴人戊
    ○○甚至於85年間仍執稅單來向被上訴人丁○○收取稅款。
    此外，鬮分合約證書第9頁約明：「又義學下貳六番之三丁
    ○○之名義二、四、五、六房要分得名義者無償買賣贈與不
    得異言。」，而前開26之3地號土地係於40年登記為被上訴
    人丁○○所有，嗣後因土地重劃而合建，被上訴人丁○○均
    依前開鬮分合約證書分予二、四、五、六房之共有人，被上
    訴人丁○○並未如上訴人以私心佔為個人私有，亦有土地謄
    本可證。況黎富雄為上訴人兄弟，其出具之94年1月12日同
    意書亦認系爭土地為七房共有，凡此均證明鬮分合約證書及
    不動產分配協議書為真正，故被告丁○○所使用如附圖B所
    示部分，面積95.43平方公尺，屬有權占有。
  (三)上訴人丁○○之父及丁○○自50年起即有繳納登記於黎阿義
    名下之稅捐（詳如原審被證7稅單乙冊）。上訴人戊○○甚
    至於85年間仍執稅單來向被上訴人丁○○收取稅款，戊○○
    於85年12月11日之親筆簽名可證（見被證8）。
  (四)42年簽訂之鬮分合約書約明：又義學下貳六番之三丁○○之
    名義2、4、5、6房要分得名義者無償買賣贈與不得異言（第
    9頁）。前開26之3地號土地係於40年登記為被上訴人丁○○
    所有嗣後因土地重劃而合建，被上訴人均依合約書（被證1
    ）分予2、4、5、6房之共有人，並未如上訴人以私心佔為個
    人私有，並有土地謄本（被證4）可稽。前開信託登記於丁
    ○○名下之義學下二六番之三，於62年處分時，亦簽有合約
    書（被證9）。於第一行開宗明義載明係據民國四十二年農
    曆正月貳拾日鬮分合約書將名下之原地號義學下二六番之三
    ……之半數劃歸乙方所有予以分配。
  (五)系爭泰山鄉○○段麻竹坑小段99地號，面積說明如下：原99
    地號之面積為7013平方公尺，依鬮分合約證書（第3頁）所
    載，土地持分長、次、三、四、五、六、七房各應得1/7，
    則各房應得為1001.85平方公尺。又99地號於65年間分割出
    99-1地號，99-1地號面積為390平方公尺，嗣再由99-1地號
    ，於68年間分割出99-2、99-3、99-4、99-5、99-6等地號（
    參上證12）而黎綢就99地號分得之部分內，就其中之99-1地
    號，與建商合建，99-1地號所占面積僅為390平方公尺，並
    未踰越上開各房應分得之持分面積1001.85平方公尺，故而
    並無不符之處。至於上訴人主張99-1至99-6地號土地係由黎
    阿義轉給黎陳阿勉、梁勝熾、王美雲、王素霞、李礽來等五
    人，登記原因均為買賣云云，惟該買賣並非實在，請上訴人
    提出價金給付之証明或價金究為若干，以資証明其主張。
  (六)上訴人主張鬮分合約書及協議書上黎阿義之印章為偽造，即
    應由其負舉証之責。惟渠等迄今並未舉証，以實其說，另其
    主張黎阿義於38年12月23日購得之土地並無記載於鬮分合約
    書內供其他平分或其於他份文書之印文，亦均與本件無涉。
五、上訴人乙○○、丙○○部分：
  (一)按黎木生之子嗣有被上訴人乙○○及黎綢（即黎有財），而
    被上訴人丙○○為黎綢（黎有財）之子嗣。被上訴人乙○○
    及丙○○之父黎綢與上訴人之共同祖父為黎清水，黎清水育
    有黎木生、黎守英、黎阿義（即上訴人之父）、黎阿樹、黎
    阿知、黎坤生、黎常連等七兄弟，有揖揚公派下世系表可參
    。黎木生（已亡，由子嗣黎綢、乙○○代位）、黎守英、黎
    阿義、黎阿樹、黎阿知、黎坤生、黎常連等七兄弟於42年分
    家，並簽訂鬮分合約證書，又就部分土地於50年訂立不動產
    分配協議書，且上開鬮分合約證書及不動產分配協議書經台
    灣板橋地方法院檢察署檢察官調查後認定為真正，有不起訴
    分處分書為憑。
  (二)乙○○所有門牌號碼台北縣泰山鄉○○路○段136巷3號（坐
    落土地為694、704地號）部分，依鬮分合約證書所載：「批
    明房屋地上建物大廳公共長房拈得右畔護厝後貳間，參房七
    房拈得二房壹間又右畔護厝參尾間，次房六房拈得五間七間
    連過水又左畔護厝頭壹間，四房五房拈得左畔護厝參尾間又
    繓畔厝後壹間，各無異議」、「批明山林所拈之界公人到場
    埋石指定分管定界明白各無異言」等語觀之，並參酌不動產
    分配協議書已詳載各筆土地經拈鬮後分配予被上訴人等人使
    用之範圍，顯見七房就析分之家產（土地及建物）確有分管
    之約定。且經原審勘驗結果，現場確有被上訴人所指埋石為
    界之田坎及駁崁，被上訴人丙○○占有使用之台北縣泰山鄉
    136巷11號建物（其餘詳如下述）係沿該田坎而建，且被乙
    ○○占有使用之台北縣泰山鄉136巷3號建物亦係位在面對黎
    氏祖厝（即136巷5號）大廳之右側，有勘驗筆錄及現場照片
    11禎在卷可憑。復參以黎清水後嗣繁茂眾多，被告4人為不
    同房之子嗣，且在系爭土地上已居住數十年之久，如互相踩
    界而有逾越各房分管範圍之情，早已糾紛頻傳，但今除遠居
    台北之上訴人於其父黎阿義去世後始與被上訴人發生爭執外
    ，餘均相安無事，足見被上訴人等確係有權占有。
  (三)乙○○所有坐落系爭703地號土地（原為新莊義學字麻竹坑
    八六番之一）如附圖K所示建物部分：
  1.上開建物為被上訴人乙○○所建，並非被上訴人丙○○所建
    。
  2.依鬮分合約證書所載，有關原86-1地號土地，各房各應得七
    分之一，並批明雖以黎阿義之名義登記，然長、次、四、五
    、六、七房要分得名義者無償買賣贈與不得異言，凡此足證
    上揭土地被上訴人等亦為共有人。
  3.鬮分合約證書亦載明：「批明山林所拈之界埋石指定分管定
    界，明白各無異言」，益徵確有分管之約定。上揭土地上雖
    被上訴人乙○○蓋有建物，然被上訴人既係共有人而依分管
    協議占有系爭土地，自係有權占有。
  (四)丙○○所有門牌號碼台北縣泰山鄉○○路○段136巷11號部分
    ：
  1.建物坐落基地為泰山鄉○○段麻竹坑小段86地號（即泰山鄉
    ○○段695地號田地）及86-1地號（即泰山鄉○○段703地號
    林地），依不動產分配協議書第4條，協議書附圖86地號編
    號六部分土地由黎綢分得，而上訴人之父黎阿義則分得編號
    七部分，雙方以田坎為界。黎綢分得編號六土地，即由黎綢
    占有並於其上興建鐵皮屋（即泰山鄉○○路○段136巷11號建
    物），而所建之鐵皮屋亦未逾田坎。部分坐落在86-1地號土
    地上，並未逾越田坎之範圍，且依鬮分書亦有1/7應有部分
    ，故被上訴人丙○○對系爭土地仍有權使用。俟黎綢過世後
    ，其權利由被上訴人丙○○繼承，是被上訴人丙○○就上揭
    86地號編號六部分自係權利人而為有權占有。
  2.協議書第5條約定：「前記不動產，如有任何一方要辦理各
    項產權登記時，現已登記有名義之權利人應無條件蓋章或提
    出應繳之各項書類及證件，絕不得刁難或要求任何費用」益
    明。
六、被上訴人己○部分：
  (一)己○所居住房屋坐落在系爭695地號土地上，為己○與上訴
    人等共同祖先黎清水之遺產，該遺產未為分割前，仍為全體
    繼承人公同共有之財產，己○為黎清水後代子孫，數代居住
    於合法繼承的土地上，歷經數代祖先均無人異議，可見己○
    所居住的土地係基於合法繼承關係所取得，並非無權占有上
    訴人等之繼承取得之土地。
  (二)己○為黎綢（即黎有財）之次女，己○與上訴人等之共同祖
    先為黎清水，黎清水育有黎木生（被上訴人己○之祖父）、
    黎守英、黎阿義（為上訴人等之父）、黎阿樹、黎阿知、黎
    坤生、黎常連等七兄弟，而黎木生（已歿，由子黎綢、乙○
    ○代位）、黎守英、黎阿義、黎阿樹、黎阿知、黎坤生、黎
    常連等七兄弟於42年分家時，曾簽訂鬮分合約證書，分管先
    祖黎清水遺留的財產。依鬮分合約證書第2頁第13、14行所
    載「同所八六番」、「一田壹分九厘毛系」與新莊郡新
    莊街義學字麻竹坑86番地號之地目、面積相同，重測後為系
    爭695地號，依鬮分合約書第2頁第15行所載「以上土地持分
    長次三四五六七房各應得七分之壹」，亦即系爭695地號土
    地係由七房兄弟各應得七分之一。是己○當然有繼承系爭
    695 號之土地持分之權利。
  (三)系爭695地號土地原為全體繼承人共同繼承之財產，供黎家
    家族共同建屋居住及耕作等使用收益，嗣因不動產須辦繼承
    登記，乃信託登記在家族中黎阿義名下，接著由黎阿義子女
    即上訴人等人繼承，但黎家共同的家產歷年來稅捐等相關負
    擔問題均由各房子孫依其應得持分繳納，並非由上訴人等單
    獨負擔，因上訴人等只是信託登記名義人而已。
  (四)己○先祖黎木生、黎綢早在百餘年前即經由全部擁有持分的
    祖先同意蓋了土角厝（即以泥塊堆砌而成的古老房屋）在系
    爭695地號土地上，此有系爭土角厝房屋照片可參。且自建
    屋迄今已百餘年，並無改建或擴建等情事，黎家家族均無人
    異議，又無任何黎家家族懷疑被告己○所居住之房屋土地係
    屬無權占有，若被上訴人己○真有無權占有上訴人等土地，
    焉有可能多年始終不發生任何糾紛涉訟之情。另上訴人所稱
    依50年之不動產分配協議書所載，就86地號土地部分，長房
    黎綢分得編號6號之土地，非如上訴人所稱未使用情形，故
    上訴人指稱非實。
  (五)己○基於繼承法律關係，對於系爭土地有權既然有繼承持分
    ，且被上訴人先祖建屋時又經其餘分管人同意，是被上訴人
    即係有權使用系爭土地，並非無權占有。上訴人等基於無權
    占有法律關係請求拆屋還地並返還相當於租金之不當得利，
    均屬無理由。
    均聲明：(一)上訴人之訴及假執行之聲請均駁回。(二)如受不利
    判決，被上訴人願供擔保，請准免予假執行。
七、兩造不爭執之事實：
  (一)依現行土地登記資料記載，上訴人2人因分割繼承而取得台
    北縣泰山鄉○○段695、703、694、704地號土地之所有權。
    上訴人2人就695、703地號土地之權利範圍各為三分一，就
    694、704地號土地之權利範圍各為九分一。
  (二)被上訴人丁○○占有使用之門牌號碼台北縣泰山鄉○○路○
    段136巷1號建物係坐落在系爭695地號土地上，如附圖B部分
    （面積95.43平方公尺）所示，另694地號、704地號土地如
    附圖A、C所示建物（面積27.31平方公尺）。
  (三)被上訴人乙○○占有使用之門牌號碼台北縣泰山鄉○○路○
    段136巷3號建物係坐落在系爭694、704地號土地上，如附圖
    D、E部分（面積分別為16.83及82.14平方公）所示。坐落在
    系爭703地號土地上，如附圖K所示建物（面積81.53平方公
    尺）。
  (四)被上訴人丙○○占有使用之門牌號碼台北縣泰山鄉○○路○
    段136巷11號建物係坐落在系爭695、703地號土地上，如附
    圖I、J部分（面積分別為233.85及23.44平方公尺）所示。
  (五)被上訴人己○使用之門牌編號台北縣泰山鄉○○路○段136
    巷9號建物（含鋼架遮雨棚及廢墟）係坐落在系爭695地號土
    地上，如附圖F、G、H（面積分別為34.94、127.14及36.45
    平方公尺）部分所示。
八、本件經依民事訴訟法第271條之1準用第270條之1第1項第3款
    規定，整理並協議簡化爭點後，本件爭點：(一)「鬮分合約證
    書」及「不動產分配協議書」是否真正？(二)被上訴人等占有
    系爭土地是否有合法權源？茲審究如次：
  (一)關於「鬮分合約證書及不動產分配協議書是否真正」之爭點
    部分，
  1.兩造均為揖揚公派下黎清水之後代，黎清水育有黎木生、黎
    守英、黎阿義（即上訴人之父）、黎阿樹、黎阿知、黎坤生
    、黎常連七子。而長房黎木生之子嗣有乙○○及黎綢（即黎
    有財），丙○○、己○則為黎綢（黎有財）之子嗣，丁○○
    為黎常連之子嗣等情，為兩造所不爭執，並有兩造各自提出
    所載內容相同之揖揚公派下世系表、繼承系統表（見本院卷
    2第91頁）在卷為憑。
  2.證人黎兩成（按即六房黎坤生之子）、黎金塗（按即四房黎
    阿樹之子）已於台灣板橋地方法院檢察署偵查時分別證稱：
    「我們每個人皆有一份（鬮分合約證書），是父親親自交給
    我的」、「父親交給我時，有告訴我是他們兄弟大家說好的
    ，要如此分割的，是42年簽立的……42年的合約書是真正的
    ，我父親說每房都有，包括黎阿義應該也有」，且證人黎金
    塗於檢察官提示不動產分配協議書時並進而證稱：「雖於42
    年有立合約書，但嗣後二房黎秀英在部分土地上耕作並建屋
    ，為免日後產生爭執，大家又相約訂立此協議書，這份協議
    書我及甲○○皆有參加」等語，業據原法院調取台灣板橋地
    方法院檢察署92年度發查字第153號偵查卷核閱屬實。
  3.證人黎新發（按即二房黎秀英之孫）、黎榮喜（按即五房黎
    阿知之子）亦於台灣板橋地方法院檢察署偵查時證稱確有該
    鬮分合約證書，並當場提出以舊式泛黃十行紙書寫之鬮分合
    約證書與不動產分割協議書原本，經該署檢察官檢視後發還
    原本，影印第五房執有之鬮分合約證書及不動產分割協議書
    封面附卷，復經本院核閱前開調取台灣板橋地方法院檢察署
    92年度偵字第15306號偵查卷無誤。參酌證人黎新發、黎金
    塗、黎榮喜、黎兩成分別為二、四、五、六房之子嗣，渠等
    均執有鬮分合約證書及不動產分配協議書各1份並證稱如前
    ，故被上訴人提出之鬮分合約證書及不動產分配協議書之真
    正，應堪認定。
  4.再參諸被上訴人等系爭房屋之建造，早於鬮分書前存在，為
    兩造所不爭執（見本院卷2第167頁），雖上訴人主張係因上
    訴人之父黎阿義住在台北市而用不到，所以未表示意見云云
    （見同上頁背面），惟查黎清水後嗣繁茂眾多，被上訴人為
    不同房之子嗣，且在系爭土地上已居住數十年之久，並無任
    何糾紛，況上訴人之被繼承人黎阿義縱不使用土地，尚須負
    擔地價稅賦等，豈有不向其等爭執之理，惟黎阿義在世時均
    無異議，則被上訴人抗辯系爭土地係同財共居之財產，應屬
    可採。
  5.再者，上訴人之母黎黃招治為與被上訴人洽談合建事宜，曾
    於84年4月21日寄發存證信函予被上訴人己○，載明「請現
    占有相關人，攜『不動產分配協議書』，於84年4月30日下
    午2時正，至台北市○○路○段40號2樓協議」等語，有上訴
    人提出之該份存證信函影本（即原法院卷2第206頁）在卷可
    稽。上訴人之母黎黃招治既要求被上訴人己○等占有人攜帶
    不動產分配協議書前往洽談合建事宜，若其主張上開協議書
    非真正，應無由上訴人之母要求被上訴人己○等人攜帶虛偽
    不實之分配協議書與談之理，雖其主張信函係請求返還系爭
    土地，因當時無意間得知「不動產分配協議書」上，蓋有黎
    阿義之印章，因上訴人未曾見過上開協議書，為能協議解決
    當時現況並了解協議書內容，始要求須攜帶協議書云云，惟
    查上訴人若不知有協議書存在，而被上訴人等均主張有協議
    書，上訴人若向被上訴人要求查看協議書或影印，尚無遭拒
    之理，並無以存證信函要求之理，故其主張應非可採。不動
    產分配協議書應屬真正。
  6.又上訴人與黎富雄為合建之事，亦曾於85年11月16日共同具
    名書立同意書1紙，其上載有「甲方甲○○、黎富雄、戊○
    ○等3人土地坐落於台北縣泰山鄉義學村86、86-1地號（現
    為黎阿義名義），今同意給予乙方乙○○、丙○○等人約六
    十坪土地以補償乙方作為現有建物（台北縣泰山鄉○○路○
    段136巷3號）及『86地號第陸號田地』與地上物同意拆除…
    …」等語，業據被上訴人提出上訴人並不爭執真正之上開同
    意書影本1紙（即原法院卷2第226頁）為證。而其中所載之
    「86地號第陸號田地」乙語，經核與不動產分配協議書第4
    條記載經拈鬮結果，被上訴人丙○○之父黎綢（即黎有財）
    分得泰山鄉○○段麻竹坑小段86地號（田10則）之土地中如
    記略圖所示第陸號土地之情形相符（見原法院卷1第91頁）
    ，由此益徵不動分配協議書應為真正。
  7.另依鬮分合約證書所載（見原法院卷1第85頁背面）「……
    又義學下貳六番之三丁○○之名義二、四、五、六房要分得
    名義者無償買賣贈與不得異言」之約定觀之，被上訴人丁○
    ○應僅係土地之登記名義人，上開土地實為被上訴人丁○○
    與2、4、5、6房所有。而前開26之3地號土地係於40年登記
    為被上訴人丁○○所有，有被上訴人丁○○提出之土地登記
    謄本（見原法院卷2第59頁）可稽。被上訴人丁○○於62年
    間處分時即依鬮分合約證書之上開約定，將該地分予2、4、
    5、6房之子嗣黎先進、黎金塗、黎長、黎坤生，亦有被上訴
    人丁○○提出合約書影本（見原法院卷2第284頁）為證。
    被上訴人丁○○與2、4、5、6房子嗣就登記丁○○名下之前
    揭土地之處理既係依鬮分合約證書所載履行，亦證鬮分合約
    證書應屬真正。上訴人雖稱丁○○獨得1/2，與鬮分書有異
    云云，惟查，上開26之3地號土地雖嗣由丁○○獨得1/2，惟
    此係因2、4、5、6、7房另行約定，有合約書附卷可按（見
    本院卷1第385頁背面、原法院卷2第284頁），故上訴人上開
    主張尚無足採。
  8.上訴人雖以形式上及內容之真實性二方面之判斷，否認不動
    產分配協議書與鬮分合約證書之真正，惟查：
  (1)訂約日期非契約之重要且必要之點，系爭不動產分配協議書
    雖未記載訂約日期，但對該協議書之真實有效並無影響。
  (2)按依法律之規定，有使用文字之必要者，得不由本人自寫，
    但必須親自簽名；如有用印章代簽名者，其蓋章與簽名生同
    等之效力，民法第3條第1項、第2項分別定有明文。上訴人
    以不動產分配協議書與鬮分合約證書皆一人筆跡所書，並無
    相關人親為簽名或捺印，否認上開文書之真正，揆諸前揭規
    定，顯屬無據。此外，上開文書係分別於42年及50年間作成
    ，與上訴人所提其父黎阿義於30年及71年間因買賣土地用印
    之時間已有相當差距，顯非同一時期為之，故上訴人以不動
    產分配協議書及鬮分合約證書上黎阿義之印文與黎阿義於30
    年及71年間因買賣土地所用印文不符為由，主張不動產分配
    協議書及鬮分合約證書上所用之黎阿義印章係屬偽造，亦難
    採信。另鬮分合約證書上所用之印章固均屬同一式之圓形印
    章，並非黎阿義之印鑑章云云，惟分鬮書參諸證人證言應可
    認係真正，如前所述，自難以印章為同一式之圓形印章遽否
    認鬮分書之真正。
  (3)上訴人另稱義學下26之3地號田地因登記於被上訴人丁○○
    名下，七房黎常連或上訴人丁○○被認定為真正地主，俟後
    其他四房欲討回每房可分得之土地時，七房黎常連不願歸還
    ，因而產生糾紛。35年上訴人祖父黎清水雖已將家產析分完
    畢，並於36年辦理分家戶口登記，然37年上訴人祖父黎清水
    死亡時，祖厝內尚有甚多房間及器物未為分配。直到42年初
    ，二房黎守英、四房黎阿樹、五房黎阿知、六房黎坤生和七
    房黎常連因上開義學下26之3地號土地糾紛，乃商議藉分祖
    厝房間及器物，另將上訴人父親黎阿義名下之土地一併寫入
    鬮分合約書中均分，實為設局夾帶之陰謀云云。惟查上訴人
    主張先祖父黎清水於35年間即將家產析分完畢（見本院卷1
    第107頁），無非係以其父黎阿義承襲祖業之土地均係自35
    年6月4日聲請登記，以及除二房黎守英外，其餘各房於36年
    間遷出先祖父本家而別立戶籍為據。惟上訴人前開主張已為
    被上訴人否認（見本院卷2第174頁），自不足以證明兩造先
    祖黎清水於35年間已將家產析分完畢，則被上訴人之先祖均
    未分配系爭不動產以外之家產，上訴人主張系爭不動產均由
    上訴人之被繼承人黎阿義繼承，其他兄弟均無分配云云，自
    難採信。又上訴人主張先祖父黎清水於35年間即將家產析分
    完畢（見本院卷1第107頁），另上訴人主張上開義學下26之
    3地號土地（見原法院卷1第85頁背面），並非同財共居之財
    產，何以亦規定在鬮分書？故鬮分書並非實在云云。惟查被
    上訴人抗辯上開義學下26之3地號土地，係5兄弟集資合買，
    並非七房均分故寫在鬮分書之後面等語，則兄弟於鬮分財產
    後，另因上開義學下26之3地號土地有糾紛，故於鬮分書之
    後，載明係5兄弟均分與常情無違，尚難認鬮分書非屬真正
    。
  (4)上訴人再主張被上訴人等就系爭土地均未曾繳納任何稅款，
    依「鬮分合約證書」第11頁載明：所有官租公課其他稅金各
    分各納（第8至9行）；「不動產分配協議書」第6條、第7條
    約定麻竹坑86地號土地（現為系爭土地695號）、13地號（
    現為泰山鄉○○段484號）、67地號（現為系爭土地704號）
    應繳之各項稅款由黎守英等7人各分擔1/7。倘「鬮分合約證
    書」及「不動產分配協議書」確為真正，自約定作成之翌年
    起，被上訴人即應按個人分管部分繳交公課稅款於黎阿義或
    上訴人。惟被上訴人等均無支付公課稅款，所有公課稅款（
    包括遺產稅、繼承登記費用）均由上訴人之父黎阿義及上訴
    人自行繳納，被上訴人並無負擔分文云云，惟查被上訴人丁
    ○○之父及丁○○自51年起即有繳納登記在黎阿義名下之稅
    捐，有收據聯附卷可按（見原審卷2第246至282頁），上訴
    人戊○○於85年間仍執稅單來向被上訴人丁○○收取稅款，
    有稅單影本可按（見同上卷第283頁），上訴人雖稱被上訴
    人丁○○之所以持有上訴人戊○○簽名之85年地價稅繳款書
    ，乃因黎阿義及上訴人等均居住台北市，對於坐落在704地
    號土地上之祖厝雖分有房間卻未曾使用，當時七房黎常連（
    丁○○之父）向黎阿義租用房間，黎阿義於是將祖厝房間租
    給七房黎常連居住，85年間戊○○應母親之命，持地價稅單
    ，前向七房黎常連收取租用房間之費用，並應丁○○之要求
    ，於稅單上簽名交由丁○○收執云云，惟查此為丁○○所否
    認，且若丁○○欲持取繳租之收據，另製書面收據交付即可
    ，何須以地價稅單向其收取租金並在地價稅單上簽名交付？
    此與常情不合，故被上訴人抗辯其係分擔稅賦，故有地價稅
    單收據聯而為可採。另被上訴人乙○○、丙○○提出二紙稅
    單（見本院卷1第389、390頁），藉以說明伊有繳納稅金，
    雖上訴人主張被上訴人所提二紙稅單，其中85年之稅單上僅
    簽一個「黎」字並標明12/9，係由何人所簽，則不得而知。
    另一紙84年之稅單並無任何上訴人之署名，亦無收訖印章，
    不足作為被上訴人繳款之證明云云，惟鬮分書應屬真正，且
    丁○○有分擔地價稅賦，如前所述，縱乙○○等未提出稅賦
    單據，有無分擔稅賦係屬另一問題，並無礙鬮分書之真正。
  (5)上訴人主張倘鬮分合約證書為真正，黎阿義單獨出售泰山鄉
    ○○段麻竹坑小段99-1至99-6地號土地予黎陳阿勉（己○之
    媳）等人，已與鬮分合約證書之約定相牴觸，惟其餘六房27
    年來卻無異議，顯然鬮分合約書不實云云（見本院卷2第7頁
    ）。惟查系爭泰山鄉○○段麻竹坑小段99地號，面積原為70
    13平方公尺，依鬮分合約證書（第3頁）所載，土地持分長
    、次、三、四、五、六、七房各應得1/7，則各房應得為
    1001.85平方公尺。又99地號於65年間分割出99-1地號，99-
    1地號面積為390平方公尺，嗣再由99-1地號，於68年間分割
    出99-2、99-3、99-4、99-5、99-6等地號（見本院卷2第10
    至33頁），而黎綢就99地號分得之部分內，就其中之99-1地
    號，與建商合建，99-1地號所占面積僅為390平方公尺，並
    未踰越上開各房應分得之持分面積1001.85平方公尺，故而
    並無不符之處。且因建商分得之房地則由建商分別出售於梁
    勝熾、王美雲、王素霞、李礽來等人。故實際與建商合建之
    人雖為黎綢，然因該土地之形式上登記名義人為黎阿義，而
    代書作業方便乃直接以買賣為原因移轉登記（見本院卷2第
    66、67頁），鬮分書既約定黎綢有1/7之應有部分，登記名
    義人黎阿義本負有移轉之義務，至以何原因（買賣或其他）
    移轉，亦無礙於其原有移轉義務，況被上訴人否認有交付買
    賣價金，上訴人亦未舉證以實其說，所稱亦無足採。
  (6)上訴人主張被上訴人並未如不動產分配協議書之約定，將泰
    山鄉○○段麻竹坑小段13地號、60地號土地上編號7部分之
    土地交付予黎阿義，顯然不動產分配協議書非真正，其第1
    條載明：「坐落泰山鄉○○段麻竹坑小段壹參地號土地……
    (二)黎阿義分得第柒號之土地」等語，惟二房卻於其上搭建鐵
    皮屋並出租他人經營「金美好卡拉OK店」，與協議書之約定
    矛盾。第2條載明：「坐落泰山鄉○○段麻竹坑小段陸零地
    號土地……(七)黎阿義分得第柒號之土地」等語，惟卻長期遭
    被上訴人丁○○建屋佔用，亦與協議書約定有違。次依50年
    之不動產分配協議書所載，就86地號土地部分，長房黎綢分
    得編號6號之土地，己○（即長房部分）為何未依不動產分
    配協議書之約定，占有自己應分配之編號6土地等語？惟查
    ，上訴人嗣已改稱陳己○（長房部分）亦有在86號土地編號
    6號之位置上使用等語（見本院卷2第131頁），另丁○○否
    認有建屋占用（見同上卷第65頁），而依不動產分配協議書
    就13地號土地亦約定二房黎守英分得編號1部分（見原法院
    卷1第89、94頁），而二房黎守英（見本院卷2第91頁）非本
    事件當事人，被上訴人陳明究竟何人使用並不清楚（見本院
    卷2第117、118頁），二房黎守英分管位置與黎阿義毗鄰，
    有無逾越分管位置使用，係黎阿義或上訴人可否依法另行請
    求之另一問題，與被上訴人尚屬無涉。
  (7)上訴人雖以其父黎阿義於38年12月23日購得之台北市○○區
    ○○段3小段154地號土地，並未記載於系爭鬮分合約證書內
    領其他人平分為由，否認系爭鬮分合約證書之真正。然而，
    兩造之先祖原係同居共財，故鬮分合約證書所載「不如自此
    分家，將先人遺下及自己建置財產物業家屋器具及農具什物
    等項一切在內暨作七等均分」乙語，其所析分者自係指同居
    共財之家產而言。而上訴人之父黎阿義取得上開坐落台北市
    之土地，既非在兩造先祖共居之處所，自非屬應析分之家產
    ，是上訴人執上開理由否認鬮分合約證書之真正，並無理由
    。
  (8)上訴人又另以長房黎木生、四房黎阿樹業已分別出養予宗族
    黎興溪、黎興丁為嗣，且四房之子孫已記載於黎興丁族下，
    並繼承黎興丁之遺產，依台灣民事習慣及當時相關判例解釋
    ，緘認已出養之養子，對其相生家庭之財產無繼承權，遑論
    可與其他繼承人同為父祖家產之鬮分為由，否認鬮分合約證
    書之真正。惟依卷附之揖揚公派下世系表所載，黎木生仍在
    黎清水派下留有名號，而黎興溪名下除黎木生外，並無其他
    子嗣，足見黎木生過房於黎興溪，其目的應在祭祀，而不在
    出嗣，此可從被上訴人乙○○於偵查中陳稱「黎木生還有給
    黎興溪當兒子，掃墓時，我也要祭拜黎興溪」等語（見92
    偵字第15306號偵查卷第22頁），以及黎綢、乙○○出生時
    戶籍仍在黎清水戶內即可得證，故黎木生過繼至黎興溪派下
    ，並不影響其原有在黎清水派下之權益。至四房黎阿樹雖因
    出養予黎興丁為養子而對本生家之財產無繼承權，但因仍有
    本生家鬮分財產時，對出養人酌給財產之例（見台灣民事習
    慣調查報告第398頁），且各房代表既均在鬮分合約證書上
    蓋印，即可證明黎阿樹參與析分家係經其餘各房代表同意，
    準此，自難以黎阿樹有出養之事實而否認系爭鬮分合約證書
    之真正。
  (二)關於「被上訴人等占有系爭土地是否有合法權源」之爭點部
    分：
  1.依鬮分合約證書所載，新莊郡新莊街義學字麻竹坑八六番山
    林貳分八毛貳系土地（按應係八六番之一，誤載為八六番，
    即為系爭703地號土地）、新莊郡新莊街義學字麻竹坑八六
    番田壹分九厘毛系土地（即為系爭695地號土地），以
    上土地持分長次三四五六七房各應得七分之一；新莊郡新莊
    街義學字麻竹坑六七番土地（即系爭704地號土地）之持分
    ，長次三四五六七房各應得十二分之一。上開鬮分合約證書
    內並載明：「批明八六番八八番……黎阿義之名義長次三四
    五六七房要分得名義者無償買賣贈與不得異言」、「批明壹
    番六０番六０番之壹六七番黎阿義黎阿樹之名義長次三四
    五六七房要分得名義者無償買賣贈與不得異言」。此外，不
    動產分配協議書第5條亦明載：「前記不動產如有任何一方
    要辦理各項產權登記時，現已登記有名義之權利人應無條件
    蓋章或提出應繳之各項書類及證件，絕不得刁難或要任何費
    用」等語，足見系爭694、695、703、704地號土地雖登記黎
    阿義名下，但實係七房共有，被上訴人4人既分別為長房、
    七房子嗣，自亦為共有人。
  2.又依鬮分合約證書所載：「批明房屋地上建物大廳公共長房
    拈得右畔護厝後貳間，房七房拈得二房壹間又右畔護厝
    尾間，次房六房拈得五間七間連過水又左畔護厝頭壹間，四
    房五房拈得左畔護厝尾間又左畔厝後壹間，各無異議」、
    「批明山林所拈之界公人到場埋石指定分管定界明白各無異
    言」等語觀之，並參酌不動產分配協議書已詳載各筆土地經
    拈鬮後分配予黎守英等人使用之範圍，顯見七房就析分之家
    產（土地及建物）確有分管之約定。而經原法院勘驗結果，
    現場確有被上訴人所指埋石為界之田坎與駁崁，被上訴人丙
    ○○占有使用之台北縣泰山鄉136巷11號建物係沿該田坎而
    建，且被上訴人乙○○占有使用之台北縣泰山鄉136巷3號建
    物亦係位在面對黎氏祖厝（即136巷5號）大廳之右側，有勘
    驗筆錄及現場片11幀在卷可憑。復參以黎清水後嗣繁茂眾多
    ，被上訴人4人為不同房之子嗣，且在系爭土地上已居住數
    十年之久，如互相踩界而有逾越各房分管範圍之情，早已糾
    紛頻傳，但今除遠居台北之上訴人於其父黎阿義去世後始與
    被上訴人發生爭執外，餘均相安無事，足見被上訴人辯稱渠
    等所有建物雖占有系爭土地，但係在分管範圍內而屬有權使
    用，非屬無據，堪予採信。
  3.至於被上訴人基於鬮分合約證書及不動產分配協議書所得對
    上訴人主張之請求權是否罹於時效，與被上訴人實際上為系
    爭土地之共有人，且因分管之約定而得占有使用系爭土地，
    二者並無關連，故上訴人以縱令鬮分合約證書及不動產分配
    協議書為真正，被上訴人之請求已罹於時效為抗辯，亦難認
    屬有據。
九、綜上所述，被上訴人實際上為系爭土地之共有人，且因分管
    之約定而得占有使用系爭土地，自非無權占有，上訴人主張
    被上訴人無權占有系爭土地，本於所有權，請求被上訴人應
    分別將如其聲明所示之建物拆除，返還土地，並給付相當於
    租金之不當得利，為無理由，不應准許。其假執行之聲請亦
    失所附麗，應併予駁回。原審為上訴人敗訴之判決，及駁回
    其假執行之聲請，並無不合。上訴意旨指摘原判決不當，求
    予廢棄改判，為無理由，應予駁回。
十、本件事證已臻明確，兩造所為之其他主張、陳述並所提之證
    據，暨上訴人訊問證人聲請等（見本院卷2第169頁），經審
    酌後，認均與本件之結論無礙，不再一一論述及為調查，併
    此敘明。另減縮部分不在本院審理範圍，併此敘明。
十一、據上論結，本件上訴為無理由，依民事訴訟法第449條第1項
    、第78條，判決如主文。
中    華    民    國    95    年    11    月    7    日
                    民事第十三庭
                        審判長法  官  陳昆煇
                              法  官  陳駿璧
                              法  官  李錦美
正本係照原本作成。
如不服本判決，應於收受送達後20日內向本院提出上訴書狀，其
未表明上訴理由者，應於提出上訴後20日內向本院補提理由書狀
（均須按他造當事人之人數附繕本）上訴時應提出委任律師或具
有律師資格之人之委任狀；委任有律師資格者，另應附具律師資
格證書及釋明委任人與受任人有民事訴訟法第466條之1第1項但
書或第2項（詳附註）所定關係之釋明文書影本。
中    華    民    國    95    年    11    月    7     日
                              書記官  明祖全
附註：
民事訴訟法第466條之1（第1項、第2項）：
對於第二審判決上訴，上訴人應委任律師為訴訟代理人。但上訴
人或其他法定代理人具有律師資格者，不在此限。
上訴人之配偶、三親等內之血親、二親等內之姻親，或上訴人為
法人、中央或地方機關時，其所屬專任人員具有律師資格並經法
院認為適當者，亦得為第三審訴訟代理人。
附表：
(一)被上訴人丁○○應將坐落台北縣泰山鄉○○段695地號土地，
  即門牌編號台北縣泰山鄉○○路○段136巷1號之建物如附圖B所
  示部分拆除，將上開建物之基地面積95.43平方公尺返還上訴
  人及其他共有人全體，並應分別給付上訴人甲○○、戊○○各
  新台幣（下同）585,304元，及自起訴狀繕本送達被上訴人之
  翌日起至清償日止，按年息5%計算之利息，暨自93年6月19日
  起至遷讓返還上開土地之日止，按月分別給付上訴人甲○○、
  戊○○各9,755元。
(二)被上訴人乙○○應將坐落台北縣泰山鄉○○段694、704地號土
  地，即門牌編號台北縣泰山鄉○○路○段136巷3號之建物如附
  圖D、E所示部分拆除，將上開建物之基地面積98.97平方公尺
  返還上訴人及其他共有人全體，並應分別給付上訴人甲○○、
  戊○○各202,339元，及自起訴狀繕本送達被上訴人之翌日起
  至清償日止，按年息5%計算之利息，暨自93年6月19日起至遷
  讓返還上開土地之日止，按月分別給付上訴人甲○○、戊○○
  各3,372元。
(三)被上訴人丙○○應將坐落台北縣泰山鄉○○段695地號土地，
  即門牌編號台北縣泰山鄉○○路○段136巷11號之建物如附圖I
  所示部分拆除，將上開建物基地面積233.85平方公尺返還上訴
  人及其他共有人全體，並應分別給付上訴人甲○○、戊○○各
  1,434,280元，及自起訴狀繕本送達被告之翌日起至清償日止
  ，按年息5%計算之利息，暨自93年6月19日起至遷讓返還上開
  土地之日止，按月分別給付上訴人甲○○、戊○○各23,905元
  。
(四)被上訴人丙○○應將坐落台北縣泰山鄉○○段703地號土地，
  如附圖J部份所示之建物拆除（門牌編號台北縣泰山鄉○○路○
  段136巷11號），將上開建物之703地號基地面積23.44平方公
  尺，返還上訴人及其他共有人全體，並應分別給付上訴人甲○
  ○、戊○○各143,765元，及自起訴狀繕本送達被上訴人之翌
  日起至清償日止，按年息5%計算之利息，暨自93年6月19日起
  至遷讓返還上開土地之日止，按月分別給付上訴人甲○○、戊
  ○○各2,396元。
(五)被上訴人乙○○應將坐落台北縣泰山鄉○○段703地號土地上
  ，如附圖K部份所示之建物拆除（門牌編號台北縣泰山鄉○○
  路○段214巷），將上開建物之703地號基地面積81.53平方公尺
  ，返還上訴人及其他共有人全體，並應分別給付上訴人甲○○
  、戊○○各500,051元，及自起訴狀繕本送達被上訴人之翌日
  起至清償日止，按年息5%計算之利息，暨自93年6月19日起至
  遷讓返還上開土地之日止，按月分別給付上訴人甲○○、戊○
  ○各8,334元。
(六)被上訴人己○應將坐落台北縣泰山鄉○○段695地號土地，即
  門牌號碼台北縣泰山鄉○○路○段136巷9號之建物（含廢墟及
  鐵皮棚架，即如附圖F、G、I所示部分）拆除，將上開建物之
  基地面積198.53平方公尺返還上訴人及其他共有人全體，並應
  分別給付上訴人甲○○、戊○○各1,217,651元，及自起訴狀
  繕本送達被上訴人之翌日起至清償日止，按年息5%計算之利息
  ，暨自93年6月19日起至遷讓返還上開土地之日止，按月分別
  給付上訴人甲○○、戊○○各20,294元。


司法院資訊處製作；財團法人民間司法改革基金會備份。
